【裁判字號】    97,上訴,2135
【裁判日期】    971225
【裁判案由】    搶奪等
【裁判全文】
臺灣高等法院臺中分院刑事判決        97年度上訴字第2135號
上  訴  人  臺灣臺中地方法院檢察署檢察官
被      告  甲○○
選任辯護人  許哲嘉律師
上列上訴人因被告搶奪等案件，不服臺灣臺中地方法院96年度訴
字第2895號中華民國97年7月15日第一審判決（起訴案號：臺灣
臺中地方法院檢察署96年度偵字第16819號），提起上訴，本院
判決如下：
    主    文
原判決關於妨害人行使權利罪（即起訴搶奪罪）部分撤銷。
甲○○以強暴妨害人行使權利，處拘役拾日，如易科罰金，以
新臺幣壹仟元折算壹日。
其他上訴駁回。
    犯罪事實
一、甲○○與丙○○為男女朋友，甲○○於民國96年7月5日晚間
    ，前去丙○○與其子位在臺中市○區○○街18之4號5樓7室
    之租屋處，欲找丙○○，恰丙○○外出，甲○○竟以腳踹開
    丙○○租屋大門後（侵入住宅及毀損部分未據告訴），進入
    屋內等候丙○○返家。迨翌日上午7時35分許，甲○○正欲
    離去時，丙○○恰自外返家，甲○○因丙○○整夜未歸，盛
    怒難抑，摑打丙○○一耳光（傷害部分未據告訴），隨即基
    於妨害他人行使權利之故意，為使丙○○無法再外出，強行
    取走丙○○手中之皮夾〔內有新臺幣（下同）4,000元、國
    民身分證、重型機車駕駛執照、行車執照、保險卡及其子吳
    岱駿健保卡各1張、電話記事簿1本、行動電話電池2顆〕，
    以強暴方式妨害丙○○之行動自由，丙○○見狀，為免衝突
    擴大即離開其上開租處。
二、案經臺中市警察局第一分局報請臺灣臺中地方法院檢察署檢
    察官偵查起訴。
    理    由
壹、證據能力部分：
一、刑事訴訟法第159條之1第2項規定：「被告以外之人於偵查
    中向檢察官所為之陳述，除顯有不可信之情況者外，得為證
    據。」，故被告以外之人於偵查中向檢察官所為之陳述，其
    性質要屬傳聞證據，但依該項立法理由之說明，現階段刑事
    訴訟法規定檢察官代表國家偵查犯罪、實施公訴，依法其有
    訊問被告、證人及鑑定人之權，證人、鑑定人且須具結，而
    實務運作時，偵查中檢察官向被告以外之人所取得之陳述，
    原則上均遵守法律規定，不致違法取供，其可信性極高，為
    兼顧理論與實務，在除顯有不可信之情況者外，被告以外之
    人於偵查中向檢察官所為之陳述，得為證據。所謂「顯有不
    可信之情況」，係指陳述是否出於供述者之真意，有無違法
    取供情事之信用性而言，故應就偵查筆錄製作之原因、過程
    及其功能等加以觀察其信用性，據以判斷該項陳述是否有顯
    不可信之情況，並非對其陳述內容之證明力如何加以論斷（
    最高法院94年度臺上字第629號判決意旨可資參照）。經查
    ，本案證人即告訴人丙○○於偵查中具結證述之內容，查無
    前述之顯有不可信之情況者，依上開之說明，具有證據能力
    。且上開證人經被告於本院審理時同意作為證詞，並經本院
    將上開證人筆錄提示予被告並告以要旨，則該證人於偵查中
    之陳述即屬完足調查之證據，而得作為判斷之依據。
二、按刑事訴訟法第159條之5規定：「（第1項）被告以外之人
    於審判外之陳述，雖不符前四條之規定，而經當事人於審判
    程序同意作為證據，法院審酌該言詞陳述或書面陳述作成時
    之情況，認為適當者，亦得為證據。（第2項）當事人、代
    理人或辯護人於法院調查證據時，知有第一百五十九條第一
    項不得為證據之情形，而未於言詞辯論終結前聲明異議者，
    視為有前項之同意。」，其立法意旨在於傳聞證據未經當事
    人之反對詰問予以核實，原則上先予排除，惟若當事人已放
    棄詰問或未聲明異議，基於證據資料愈豐富，愈有助於真實
    發現之理念，且強化言詞辯論原則，法院自可承認該傳聞證
    據例外擁有證據能力。經查，本案下列使用之非供述證據─
    搜索筆錄、扣押物目錄表、證人丙○○立具之贓物認領保管
    單各1紙及現場照片22張、和解書1份，及證人丙○○於警詢
    中之陳述，性質上均屬傳聞證據，惟經檢察官、被告及選任
    辯護人於準備程序、審理時，均表示對上開證據之證據能力
    沒有意見，同意作為證據，又本院審酌上開言詞陳述或書面
    陳述作成時之情況，查無其他不法之情狀，足認為得為本案
    之證據，依刑事訴訟法第159條之5之規定，有證據能力。
貳、有罪部分：
一、訊據被告甲○○固供承有於上開時、地與證人丙○○發生衝
    突，並取走證人丙○○手中之皮夾及其內物品之事實，但否
    認有妨害證人丙○○行使權利之故意云云。惟查，被告於上
    開時、地與證人丙○○發生衝突，並取走證人丙○○手中之
    皮夾及其內物品之事實，除據被告於原審、本院審理時供述
    明確外，並經證人丙○○於警詢、偵查時證述綦詳，並有警
    方在被告住處扣得證人丙○○持有之現金4,000元、國民身
    分證、重型機車駕駛執照、行車執照、保險卡及其子吳岱駿
    健保卡各1張、電話記事簿1本、行動電話電池2顆等物扣案
    足佐，此外復有搜索筆錄、扣押物目錄表、被害人立具之贓
    物認領保管單各1紙及現場照片22張在卷可憑。又被告於偵
    查及本院審理時供稱：因丙○○常去網咖，她回來後，其就
    把她的皮夾拿起來，希望她不再出去到網咖等語（見偵查卷
    第7頁、本院卷第59頁），縱被告主觀認為其是為了不讓證
    人丙○○外出去網咖，但證人丙○○為獨立之權利、行為主
    體，具有完整之意思自主能力，被告不同意證人丙○○之作
    法，亦不得以取走其皮包而妨害行使權利之方式，限制證人
    丙○○之行動自由。綜上所述，被告上揭妨害證人丙○○行
    使權利之犯行，事證明確，洵堪認定。
二、核被告所為係犯刑法第304條第1項之妨害人行使權利罪。按
    「被告等因上訴人購布尚未給付布款，聞其行將倒閉，情急
    強搬貨物，意在抵債，並非意圖為自己不法之所有，其行為
    僅應成立妨害人行使權利罪，尚難以搶奪或強盜罪相繩。」
    此經最高法院著有53年臺上字第475號判例可參。又按「搶
    奪及強取財物罪之內容，當然含有使人行無義務之事，或妨
    害人行使權利等妨害自由之性質，各該罪一經成立，則妨害
    自由之行為，即已包含在內，自無另行成立妨害自由罪名之
    餘地。」亦有最高法院32年上字第1378號判例可資參照。是
    以綜合最高法院上開二判例意旨可知，搶奪之內容上含有妨
    害人行使權利之性質，後者為前者之部分、階段行為，若構
    成強奪罪時，妨害人行使權利罪為其所吸收，若不構成搶奪
    罪而構成妨害人行使權利罪時，因後者為部分或階段行為，
    則起訴搶奪罪，妨害人行使權利罪亦屬業經提起公訴，而得
    以成為本院之審判範圍，且本院亦有告知上開妨害人行使權
    利罪名及法條，被告及其選任辯護人亦有於本院審理時，就
    此為辯論，無礙被告防禦權之行使。原審疏未詳查，就此部
    分為被告無罪之諭知，容有未洽，檢察官上訴意旨指摘原判
    決此部分判決不當，為有理由，應由本院將原判決撤銷。爰
    審酌被告僅因生活上之爭執，即取走證人丙○○之皮包，而
    限制證人丙○○之行動自由，未能尊重證人丙○○之意思決
    定之自主權，其惡性非輕，然念及被告於最近五年內並無前
    科，此有臺灣高等法院被告前案紀錄表1份在卷可按，素行
    尚可，且上開物品事後業已返還證人丙○○，其所受之損害
    尚非重大，對於客觀事實坦承，犯後態度尚可等一切情狀，
    量處如主文第2項所示之刑，並諭知易科罰金之折算標準。
三、公訴意旨認被告之上開行為，應構成刑法第325條第1項之搶
    奪罪云云，被告辯稱：現金4,000元均係其所有，僅係由丙
    ○○保管，其取走丙○○之皮夾，係希望丙○○會為了拿回
    皮夾而跟著其回同居處所，並無何動機去搶奪丙○○之財物
    ，亦無不法所有之意圖等語。按刑法之搶奪罪，係以意圖為
    自己或第三人不法之所有而搶奪他人財物為構成要件，此種
    據為己有之意思，必須於搶奪時即已存在，苟當時並無據為
    己有之意思，縱其後因他項原因拒不交還，仍與該罪之意思
    條件不符，即不得遽以搶奪罪論處。被告確因與證人丙○○
    發生爭吵而取走上開證人丙○○所有皮夾（內有現金4,000
    元、國民身分證、重型機車駕駛執照、行車執照、保險卡及
    其子吳岱駿健保卡各1張、電話記事簿1本、行動電話電池2
    顆），其中現金4,000元係被告提供給予證人丙○○作為生
    活零用金，核與被告所成立之和解書內容所載：「二、雙方
    承認因爭吵而起誤會，乙方（即被告）所拿走之皮包現金、
    手機、數位相機等皆由乙方出資購買和提供生活零用金給甲
    方（即丙○○）無誤」（見偵查卷第18頁）等文句內容相符
    。又上開皮夾內雖有另屬證人丙○○之所有或保管之身分、
    保險證件、使用之物品等，但上開物品係置放在證人丙○○
    之皮夾內，被告取走上開皮夾時，並無積極證據可證明被告
    於當時知悉皮夾內有上開證件及物品存在，尚難以上開證件
    、物品為證人鄭秀如所有之物，即推論被告有不法所有之意
    圖。被告取走上開物品之手段雖屬違法，惟其於取得之後僅
    攜回其住處，且證人丙○○報警後，警方至被告住處時，被
    告亦配合交付上開物品予警員，再由警員交予證人丙○○領
    回一節，此有扣押物品目錄表、臺中市警察局第一分局贓物
    認領保管單各1紙在卷可稽，上開皮夾及其內物品既未經使
    用、處分、滅失，且在很短之時間即予交回，實難認被告主
    觀上有將上開物品據為自己不法所有之意圖。本案此部分檢
    察官既不能舉證證明被告有上開之行為，而使本院產生無庸
    置疑之明確心證，則本案此部分依罪疑唯有利於被告原則，
    應對被告為有利之認定，本院原應為無罪之諭知，然依公訴
    意旨應係認此部分與前開有罪部分具有實質上一罪關係，爰
    對此部分不另為無罪之諭知。
、無罪部分：
一、公訴意旨略以：被告於96年7月6日上午7時35分，證人丙○
    ○自外返家，雙方發生爭執，證人丙○○離開其住處後，被
    告另見證人丙○○所使用之數位相機（PREMIER牌、型號：O
    S5341號）1台、行動電話（OKWAP牌）1具置於屋內，竟意圖
    為自己不法之所有，竊取該數位相機及行動電話得逞。嗣經
    丙○○報警處理後，始於被告住處扣得證人丙○○所有之上
    揭物品（均已發還），始悉上情。因認被告此部分係犯刑法
    第320條第1項之竊盜罪嫌云云。
二、按犯罪事實應依證據認定之，無證據不得認定犯罪事實；又
    不能證明被告犯罪或其行為不罰者，應諭知無罪之判決，刑
    事訴訟法第154條第2項第301條第1項分別定有明文。又所
    謂認定犯罪事實之證據，係指足以認定被告確有犯罪行為之
    積極證據而言，該項證據自須適合於被告犯罪事實之認定，
    始得採為斷罪之資料；且如未能發現相當確實證據，或證據
    不足以證明，自不能以推測或擬制之方法，以為裁判之基礎
    ；而認定犯罪事實所憑之證據，雖不以直接證據為限，間接
    證據亦包括在內，然而無論直接證據或間接證據，其為訴訟
    上之證明，須於通常一般人均不致有所懷疑，而得確信其為
    真實之程度者，始得據為有罪之認定，倘其證明尚未達到此
    一程度，而有合理之懷疑存在時，即難遽採為不利被告之認
    定（最高法院76年臺上字第4986號判例參照）。另刑事訴訟
    法第161條第1項規定：檢察官就被告犯罪事實，應負舉證責
    任，並指出證明之方法。因此，檢察官對於起訴之犯罪事實
    ，應負提出證據及說服之實質舉證責任。倘其所提出之證據
    ，不足為被告有罪之積極證明，或其指出證明之方法，無從
    說服法院以形成被告有罪之心證，基於無罪推定之原則，自
    不能為被告有罪之判決（最高法院92年臺上字第128號判例
    參照）。
三、公訴人認被告涉有刑法第320條第1項之竊盜罪嫌，係以證人
    丙○○之指訴內容，及警方在被告住處扣得被害人持有之行
    動電話、數位相機等物，並有搜索筆錄、扣押物目錄表、被
    害人立具之贓物認領保管單各1紙及現場照片22張在卷可稽
    為主要論據。訊據被告堅決否認有為上揭犯罪事實，辯稱：
    數位相機、行動電話均係其所有，僅係由丙○○保管，因其
    與丙○○吵架，故將上開物品帶回其的住處，嗣丙○○報警
    後，其即將該等物品及現金返還予丙○○，並無何動機去竊
    取丙○○之財物，亦無不法所有之意圖等語。
四、經查：
（一）按竊盜罪之成立，以行為人主觀上有不法所有之意圖為必
      要，所謂不法所有，係指非法取得他人之物，據為自己或
      第三人所有而言。證人丙○○於檢察官偵訊時具結證稱：
      其與被告係男女朋友，手機是被告買的，拿給其兒子使用
      ，被告當時將屋內弄亂，且將其東西拿走，又打其一巴掌
      ，其很生氣才報警等語（見偵查卷第21至22頁），核與其
      與被告所成立之和解書內容所載：「二、雙方承認因爭吵
      而起誤會，乙方（即被告）所拿走之皮包現金、手機、數
      位相機等皆由乙方出資購買和提供生活零用金給甲方（即
      丙○○）無誤」（見偵查卷第18頁）等文句內容相符。是
      以被告所辯：數位相機1支、行動電話1台係被告出資購買
      予丙○○及其兒子使用之物等語，非屬無據。則被告既係
      因與證人丙○○間發生爭吵，待證人丙○○離開後，因一
      時氣憤，取走其出資購買供證人丙○○及其子使用之行動
      電話、數位相機等物，被告取走上開物品之手段雖屬不當
      ，惟其於取得之後僅攜回其住處，且證人丙○○報警後，
      警方至被告住處時，被告亦配合交付上開物品予警員，再
      由警員交予證人丙○○領回一節，此有扣押物品目錄表、
      臺中市警察局第一分局贓物認領保管單各1紙在卷可稽，
      上開行動電話、數位相機既未經使用、處分、滅失，且在
      很短之時間即予交回，實難謂被告主觀上有將上開物品據
      為自己不法所有之意圖。
（二）上訴意旨認為：證人丙○○於警詢時證述，係在案發當日
      所製作，極為接近案發時點，記憶應較為清晰，證明力較
      高，故當以被告警詢及初次偵查時之供述及證人上開2次
      警詢筆錄之證述，較可採信云云。然證人丙○○於警詢時
      供述：屋內被竊盜物品有數位相機1台及手機1支，被強盜
      物品有短皮夾1只，被告一直以他的手推其，之後便強盜
      其手上的短皮夾，又以右手毆打其左臉部云云（見96年7
      月6日第1次警詢筆錄）。證人丙○○於警詢時指訴被告係
      以強盜方式取走其之皮夾，然檢察官於偵查後，亦不採證
      人丙○○之上開指訴，認為未達不能抗拒之程度而不構成
      強盜罪，是以證人丙○○於案發當時，對於事情經過顯有
      誇大之情形，不能僅以在案發當日所製作，極為接近案發
      時點，記憶應較為清晰，即可推論當時之陳述證明力較高
      ，而應參酌卷內所有積極證據，以作綜合之判斷。
（三）依舉證分配之法則，對於被告之成罪事項，應由檢察官負
      舉證義務，檢察官無法舉證使本院產生無合理懷疑之確信
      心證，縱被告所辯不足採信，亦不得因此反面推論被告之
      罪行成立，致違刑事舉證分配之法則。上訴意旨認被告於
      警詢、偵查及原審審理之辯解，就被告取得上開物品及
      現金等是否有經過被害人同意？被告取得上開物品及現
      金之過程為何？該等物品及現金是否為被告所有？此等
      情節被告辯稱有前後不一之情形等語。然縱認被告之辯解
      ，有上述矛盾之情形存在，但本案檢察官之舉證，尚無法
      就被告有不法所有之意圖此構成要件，使本院產生無合理
      懷疑之確信心證，則本案此部分依罪疑唯有利於被告原則
      ，應對被告為有利之認定，不得僅因被告辯解有矛盾相左
      之處，即反面推論被告之罪行成立。
五、綜合上述，刑法上之竊盜罪，係以有為自己或第三人不法所
    有之意圖為構成要件之一，而本案被告確因與證人丙○○發
    生爭吵，而拿取證人丙○○所有使之行動電話、數位相機等
    物，但無積極證據可資證明係出於不法所有之意思，縱其行
    為不當，要不成立竊盜罪。此外，本院在得依或應依職權調
    查證據之範圍內，復查無其他積極明確之證據，足以認定被
    告有檢察官所指之竊盜罪嫌，自屬不能證明被告犯罪。原審
    因而為被告無罪之諭知，並無不當，檢察官上訴意旨仍認被
    告有竊盜之行為，指摘原判決不當，為無理由，應予駁回。
據上論斷，應依刑事訴訟法第369條第1項前段、第368條、第364
條、第299條第1項前段，刑法第304條第1項、第41條第1項前段
，刑法施行法第1條之1第1項、第2項前段，判決如主文。
本案經檢察官乙○○到庭執行職務。
中    華    民    國    97    年    12    月    25    日
            刑事第五庭  審判長法  官  趙  春  碧
                              法  官  何  秀  燕
                              法  官  楊  真  明
以上正本證明與原本無異。
妨害人行使權利罪部分，檢察官得上訴，被告不得上訴。
竊盜罪部分，均不得上訴。
如不服本判決應於收受本判決後10日內向本院提出上訴書狀，其
未敘述上訴理由者，並得於提起上訴後10日內向本院補提理由書
狀（均須按他造當事人之人數附繕本）「切勿逕送上級法院」。
                              書記官  劉  柯  裕
中    華    民    國    97    年    12    月    25    日
附錄本判決論罪科刑法條
中華民國刑法第304條：
  以強暴、脅迫使人行無義務之事或妨害人行使權利者，處3年
  以下有期徒刑、拘役或3百元以下罰金。
  前項之未遂犯罰之。


司法院資訊處製作；財團法人民間司法改革基金會備份。
